臺灣高雄地方法院刑事判決　　　　　　　　　　　　　九十一年度訴緝字第三一號
　　公　訴　人　臺灣高雄地方法院檢察署檢察官
　　被　　　告　庚○○
　　指定辯護人　本院公設辯護人　辛○○
右列被告因偽造有價證券等案件，經檢察官提起公訴（八十五年度偵字第一一六二八
號），及移送併案審理（八十五年度偵字第二一八六二號、八十六年度偵字第一一
八五號），本院判決如左：
    主  文
庚○○意圖供行使之用，而偽造有價證券，處有期徒刑年陸月。偽造以丙○○為發
票人、發票日中華民國八十四年八月二十日、面額新台幣萬元之本票貳拾張及偽造
之丙○○印章壹枚，均沒收。
    事  實
一、(一)庚○○意圖為自己不法之所有，並基於詐欺及行使偽造準私文書之犯意，於民
    國八十四年三月間，自己擔任互助會首，召集每會每月新台幣（下同）三萬元，
    每月二十日在高雄市前金區○○○路一百十一號住處開標，得標之會員並需簽發
    與所餘活會會員數相同之本票予庚○○，作為庚○○向其他活會會員收款之憑據
    ，連同會首合計二十七會之互助會一組，採內標制。不料，庚○○因財務困難，
    竟於八十四年八月二十日下午一時（即第六會），在上址，利用會員未全數到場
    競標之機會，偽造會員丙○○欲出競標利息六千二百元之標單（未書名「標單」
    字樣，未經扣案），參與競標而行使之，足以生損害於丙○○及競標時仍為活會
    之會員。得標後，庚○○為順利向活會會員收取會款，復基於行使偽造有價證券
    之犯意聯絡，於八十八年八月二十日晚間某時，委由不知情之刻印店人員，偽造
    「丙○○」之印章一枚（未經扣案），在上址接續蓋用該印章及偽造「丙○○」
    之署名於二十張空白本票發票人之簽章處（尚有二十一名活會會員，扣除丙○○
    一人係屬為被告所冒用之人，自毋庸再列入應交付本票之會員數，被告偽造被害
    人丙○○名義以「丙○○」署名所簽發之本票，應有二十張，每張本票上各有一
    枚偽造之「丙○○」印文），並填載票面金額各為三萬元，發票日八十四年八月
    二十日，表示由發票人丙○○無條件擔任付款之意，接續偽造有價證券，進而在
八十八年八月二十日後數日內，連續將前開二十張未載到期日之本票交付予競標
    時仍為活會之會員收款而行使之，足以生損害於丙○○及其他競標時仍為活會之
    會員，致各該活會會員陷於錯誤，而各交付二萬三千八百元之會款予庚○○，共
    計詐得四十九萬九千八百元（庚○○冒標時尚有二十一會活會，其詐欺金額即係
    以二萬三千八百元乘以二十一會計算）。嗣因庚○○於八十四年十一月二十日無
    故止會，不知去向，各活會會員始查悉上情。(二)庚○○因生意失敗，又要繳付會
    款，週轉不靈，其所開設於高雄市第三信用合作社儲蓄部、帳號第二五一四─四
    號支票帳戶，自八十二年二月十五日起即有退票註銷紀錄，顯無支付能力，猶意
    圖為自己不法之所有，承前詐欺之概括犯意，於八十四年十月間起，陸續向丁○○所經營之正豐五金行訂購電鎚、切斷片、電焊線、棉質手套等貨物，價值合計
    十九萬零三十六元，庚○○並先後簽發自己為發票人，保證責任高雄市第三信用
    合作社儲蓄部為付款人，帳號第二五一四─四號，發票日分別為八十五年一月三
    十一日、八十五年三月十日，票面金額一萬五千元、四萬五千八百元，票據號碼
    第一五六二五號、第一五六二八號之支票二紙，交丁○○收執，餘則未
    及簽發支票支付貨款，丁○○不疑有他，均如期出貨交付，庚○○將所買貨物供
    其所經營之河南路五金行銷售，得款則用以週轉，嗣支票到期均不獲兌現，上開
    支票帳戶於八十三年十月十五日即有退票紀錄，八十五年一月五日拒絕往來，丁○○始知受騙。(三)庚○○復意圖為自己不法之所有，承前詐欺之概括犯意，於八
    十五年二月間某日，至甲○○位於高雄市○○區○○街一七五號四樓之二住處，
    以需款週轉為由，向甲○○借款三十萬元，並簽發發票日為八十五年三月十五日
    、面額三十萬元、票據號碼第一五六二一六號之上開帳戶支票一紙交甲○○收
    執，言明到期必會兌現，甲○○不疑有他，如數借貸之，詎到期支票不獲兌現，
    庚○○亦逃避無蹤，至此始知受騙。
二、案經告訴人己○○、蔡茂寅、戊○○訴由臺灣高雄地方法院檢察署檢察官偵查起
    訴及告訴人丁○○、甲○○訴由臺灣高雄地方法院檢察署檢察官移送併案審理。
    理  由
一、訊據被告庚○○對於八十四年三月間，召集每會三萬元之互助會，並於八十四年
    八月二十日，冒用證人丙○○之名義參與競標得標，向證人丙○○及其他活會會
    員收取每會二萬三千八百元之會款，共計收取活會會款四十九萬九千八百元，及
    委託不知情之刻印店人員偽造證人丙○○之印章一枚，並將該印蓋用於空白本票
    上，而偽造以證人丙○○為發票人、票面金額各三萬元之本票二十一張，進而將
    之交付予活會會員收款而行使；其明知所開立保證責任高雄市第三信用合作社儲
    蓄部、帳號第二五一四─四號之支票帳戶，自八十二年二月十五日起即有退票註
    銷紀錄，且於八十四年十月間，已無支付能力，猶向丁○○所開設之正豐五金行
    訂購價值合計十九萬零三十六元之貨物，並簽發上述支票二紙到期未獲兌現，於
    八十五年二月間某日，在甲○○前述住處向其借貸三十萬元，並簽發前述支票一
    紙到期亦未兌現，行方不明，迄未償還之事實坦承不諱，核與告訴人己○○、蔡
    茂寅、戊○○、丁○○、甲○○指述及證人丙○○、乙○○○證述情節相符，復
    有以證人丙○○為發票人、發票日八十四年八月二十日、票面金額三萬元之本票
    影本四紙、互助會單影本一紙、另本票影本二十紙、被告簽發之前開支票及退票
    理由單影本四紙、估價單五紙、高雄市票據交換所函檢附之被告退票理由紀錄明
    細一份附卷可稽，以前揭退票理由紀錄明細觀之，被告自八十二年二月十五日起
    即有大量退票註銷紀錄，足見其財務狀況已出現相當危機，迄八十三年十月十五
    日起有退票紀錄，八十五年一月五日遭拒絕往來，註銷退票一百八十九張、總金
    額達二千三百餘萬元，退票七十二張、總金額則高達一千一百餘萬元，其於向丁○○進貨、甲○○借款時，確已經濟狀況不佳甚明，足見被告之自白與事實相符
    ，洵堪採為論罪科刑之依據。事證明確，被告犯行，洵堪認定。
二、按民間互助會之標單，通常僅填寫一定之金額及姓名，如單從該記載內容上之形
    式觀之，殊無法瞭解其為何種用意之證明，而必須依據習慣或特約，始足以表示
    該一定之金額即為標取會款之利息，該姓名即為標取會款之會員，故偽造該標單
    應認為係偽造同法第二百二十條第一項以文書論之私文書（最高法院七十四年度
    台上字第五六一二號判決意旨參照）。被告庚○○冒用丙○○名義，偽造標單，
    行使得標，詐取會款，足以生損害於冒標時仍為活會之會員，核其所為係犯刑法
    第二百十六條、第二百十條之行使偽造準私文書罪、第三百三十九條第一項之詐
    欺取財罪。又被告偽造本票，進而交付予他人而行使之，核其所為係犯刑法第二
    百零一條第一項之偽造有價證券罪。被告庚○○明知已無支付能力，猶向丁○○
    進貨、甲○○借款，交付上開已無法兌現之支票，核其所為係犯刑法第三百三十
    九條第一項之詐欺取財罪。被告偽造丙○○之印文於標單上，為偽造準私文書之
    部分行為，不另論罪。又其偽造準私文書復持以行使，偽造準私文書之低度行為
    應為行使之高度行為所吸收，亦不另論罪。被告偽造被害人丙○○印章，衡諸一
    般客觀社會常情，足認係由被告委由不知情刻印者製作，應係間接正犯。被告先
    後對活會會員、丁○○、甲○○詐欺取財犯行，時間緊接，方法相同，所犯構成
    要件相同，顯係基於概括犯意為之，為連續犯，應依刑法第五十六條之規定，以
    一罪論。被告偽造標單向多數活會會員詐取財物，侵害多數人法益，係一行為觸
    犯構成要件相同之罪，應依想像競合犯之規定，論以一詐欺及行使偽造準私文書
    罪。又被告偽造印章、印文於本票之犯行，為偽造有價證券行為之一部，應為偽
    造行為所吸收，不另論罪（最高法院二十六年渝上字第一五五號判例參照）。又
    其偽造有價證券復持以行使，其行使有價證券之低度行為為偽造有價證券之高度
    行為所吸收，亦不另論罪。再被告本於一個偽造有價證券之犯意，接續偽造二十
    張本票，應為接續犯，附此敘明。又被告所犯上開偽造有價證券、行使偽造準私
    文書、詐欺取財三罪間，有方法、結果之牽連關係，應依刑法第五十五條規定，
    從較重之偽造有價證券罪處斷。爰審酌被告並無前科，素行良好，然為圖取得會
    款，竟擅自偽造他人名義之本票持用，對他人權益造成相當危害，復因週轉困難
    ，明知無法兌現票款，猶以支票向告訴人丁○○、甲○○進貨及借款，嗣票據不
    獲兌現，亦不出面處理，前後歷經二次通緝始到案接受審判，實在不該，惟念其
    犯後坦承犯行，深具悔意，詐得金額非高等一切情狀，量處如主文所示之刑。再
    按沒收雖具有保安處分之性質，但依刑法第三十四條第二款規定，為從刑之一種
    ，與主刑有其從屬關係，如行為後，法律有所變更，而主刑之法定最高度及最低
    度刑，與修正前之舊法完全相同，或僅沒收之從刑規定有所更易，主刑並未修正
    時，則沒收部分，固不生比較問題，依從新之原則，皆應適用修正後之法律，最
    高法院八十七年度台上字第三三九七號裁判可資參照；被告行為後，刑法第二百
    零五條已於九十年六月二十日修正公布，以丙○○為發票人、發票日八十四年八
    月二十日、票面金額三萬元之本票二十張，雖未經扣案，然不能證明業已滅失，
    揆諸前揭裁判意旨，自應依修正後刑法第二百零五條之規定予以宣告沒收。又偽
    造之丙○○印章一枚，雖未經扣案，然亦不能證明業已滅失，是不問屬於被告與
    否，均應依刑法二百十九條規定沒收之。又本票上偽造之丙○○印文，屬偽造本
    票之一部分，已因本票之沒收而包括在內，爰不另為沒收之諭知。至未扣案之標
    單，依習慣向於開標後丟棄滅失，為免日後執行困難，是亦不併為沒收之宣告，
    附此敘明。
據上論斷，應依刑事訴訟法第二百九十九條第一項前段，刑法第二條第二項、第二百
零一條第一項、第二百十六條、第二百十條、第二百二十條第一項、第三百三十九條
第一項、第五十五條、第五十六條、修正後第二百零五條、第二百十九條，罰金罰鍰
提高標準條例第一條前段，判決如主文。
中      華      民      國      九十一      年      四      月    十    日
                                  臺灣高雄地方法院刑事第一庭
                                            法  官    郭貞秀
右正本證明與原本無異。
如不服本判決，應於判決送達後十日內，向本院提出上訴狀。
          書記官    黃意雯
中      華      民      國      九十一      年      四      月    十    日
